臺灣高等法院刑事判決　　　　　　　　　　　　九十一年度上更(一)字第五二五號
　　上訴人　即
　　被　　　告　乙○○
　　選任辯護人　韓名銅
右上訴人因搶奪等案件，不服臺灣宜蘭地方法院八十八度訴字第二九六號，中華民國
八十九年二月十一日第一審判決（起訴案號：臺灣宜蘭地方法院檢察署八十八年度偵
字第三○九五號）提起上訴，判決後經最高法院發回更審，本院更行判決如左：
    主  文
原判決撤銷。
乙○○對於公務員依法執行職務時，施強暴脅迫，處有期徒刑陸月，如易科罰金，以
佰元折算壹日，緩刑貳年。
    事  實
一、乙○○係設於宜蘭縣蘇澳鎮○○○路七號「腊藝實業股份有限公司」（以下簡稱
    腊藝公司）之負責人，於民國八十八年七月二十一日下午五時許，當依法執行職
    務之公務員宜蘭縣政府環境保護局稽查員丙○○因民眾檢舉而至腊藝公司執行稽
    查職務時，乙○○明知丙○○係依法執行職務之公務員，因不滿丙○○對其公司
    內燃燒廢棄物之情形紀錄拍照，竟於出手欲奪取丙○○之照相機底片未果後，為
    使丙○○有所顧忌，而奪取丙○○腰際之黃色皮套行動電話（ＮＯＫＩＡ牌，號
    碼0000000000號）一支，得手後，並對丙○○脅迫稱：若不將底片曝
    光，休想拿回行動電話，若走出大門即將行動電話丟棄，及要找員工打你，不讓
    你回去等語，而對於公務員依法執行職務時，施強暴、脅迫，惟丙○○未從，乙
    ○○乃將所奪得之行動電話丟棄於工廠內之排水溝（毀損部分未經告訴）。
二、案經被害人丙○○訴由宜蘭縣警察局蘇澳分局報請臺灣宜蘭地方法院檢察署檢察
    官偵查起訴。
    理  由
一、認定事實所憑的證據及理由：
    (一)右揭事實及告訴人於進入被告公司時即表明其係宜蘭縣政府環境保護局稽查員
      等情，業據告訴人丙○○指訴綦詳（見偵查卷第六、七、二十八、三十頁、第
      五十頁背面、原審卷第十五頁背面、第十六頁），而告訴人丙○○確係宜蘭縣
      政府環境保護局稽查員，當時係依法執行公務之公務員，亦據證人宜蘭縣政府
      環境保護局職員江國濱於偵查中結證屬實（見偵查卷第五十頁），並有宜蘭縣
      環境保護局環保報案中心陳情案件處理電腦管制單及空氣污染稽查紀錄工作單
      各一紙（見偵查卷第二十四、二十五頁）附卷足憑。
    (二)被告於警訊時亦供稱告訴人於當日下午五時至我公司，竟二話不說，也未表明
      其身份，就拍下我經營公司全景，我發現後前往制止，並稱為何在我公司內拍
      照，而告訴人稱係環保局人員，因而與他當場理論如何處理環保工作（見偵查
      卷第四頁），復於本院更審時供稱確有拿取丙○○之手機，及對丙○○恐嚇以
      如事實欄所載之言語（見本院更字卷九十一年八月二十六日審理筆錄第三頁）
      。顯見被告於對告訴人施強暴脅迫前，已明知告訴人係依法執行公務之人員，
      是其確有妨害公務之犯意。
    (三)又告訴人確有黃色皮套之行動電話（ＮＯＫＩＡ牌，號碼000000000
      0號）一支，有統一發票及遠傳電信股份有限公司行動電話服務申請書影本各
      一紙附卷足憑（見偵查卷第三十二至三四頁），核與證人康美嬌於偵查中證述
      之情節相符（見偵查卷第四十一頁背面、第四十二頁），並經證人江國濱於偵
      查中結證屬實（見偵查卷第五十頁）；且告訴人於當日下午四時五十四分五十
      六秒前往被告之蜡藝公司時，曾打電話回宜蘭縣環境保護局報案中心陳述其正
      在蜡藝公司外巡視，並邊走邊說已發現該公司後面好像有看到焚化爐等情，亦
      據證人江國濱於偵查中結證明確（見同上筆錄）。參之證人即事發後前往現場
      處理之警員楊吉郎（原姓名為甲○○）於原審結證稱告訴人報案就有說他行動
      電話被搶走等語（見原審卷第四十五頁）。復有被告搶奪告訴人之黃色皮套行
      動電話後，經告訴人拍照被告手持告訴人行動電話之照片二幀附卷可資佐證（
      見偵查卷第十、三十五頁）。
    (四)綜上所述，被告自白與事實相符，其犯行堪予認定。
二、對於被告辯解的判斷：
    (一)被告辯稱：我一開始根本不知道告訴人丙○○係依法執行職務之公務員，甚至
      誤認告訴人可能係類似工業間諜之人士，前來偷拍場內設備，且當時丙○○係
      穿著便服背對著被告，誤會更易產生，故被告當時行為就算反應過度，純粹基
      於過失，並無妨害公務之犯意，故不成立妨害公務罪。
    (二)惟查被告於對告訴人施強暴脅迫前，已明知告訴人係依法執行公務之人員，業
      如理由欄一、(二)所述，被告猶謂其無妨害公務之犯意，核無可採。
三、論罪的理由：
    被告對於依法執行職務之公務員施強暴脅迫，所為係犯刑法第一百三十五條第一
    項之對於依法執行職務公務員施強暴脅迫罪。
四、撤銷改判的理由：
    (一)撤銷原判決的理由：
      1.原審認定被告被訴之搶奪罪成立，核屬不當（詳見理由欄第五項之說明）。
      2.又起訴書證據並所犯法條欄上，雖未列被告另涉刑法第三百零四條之妨害自
        由罪，惟其犯罪事實欄上記載被告「並將電動鐵門關閉，使丙○○無法自由
        進出大門」，依此一敘述，足知起訴書實際上已起訴被告涉犯刑法第三百零
        四條第一項妨害他人行使權利罪嫌，原審就此已請求之事項未予判決（詳見
        理由欄第五項之說明），亦非適法。
      3.被告上訴指摘原判決認其搶奪犯行成立為不當，核有理由，至其上訴否認其
        餘被訴犯行，則無理由，惟原判決既有可議，要屬無可維持，仍應撤銷改判
        。
    (二)自為判決的科刑理由：
      1.審酌被告之品行，對依法執行職務之公務員施強暴脅迫之犯罪動機、目的、
        手段、對公務員執行公權力及被害人所生之危害，與其犯罪後初猶飾詞卸責
        、否認犯行，惟其後於本院更審時則表示悔意並賠償丙○○新台幣十萬元等
        及其他一切情狀，量處如主文第二項所示之刑，以茲懲儆。
      2.又被告行為後，刑法第四十一條關於易科罰金的規定，已經立法院於九十年
        一月四日修正通過，並經總統於同年月十日明令公布，同年月十二日生效施
        行。修正後得易科罰金之規定為：「犯最重本刑為五年以下有期徒刑以下之
        刑之罪，而受六個月以下有期徒刑或拘役之宣告，因身體、教育、職業、家
        庭之關係或其他正當事由，執行顯有困難者，得以一元以上三元以下折算一
        日，易科罰金。但確因不執行所宣告之刑，難收矯正之效，或難以維持法秩
        序者，不在此限。併合處罰之數罪，均有前項情形，其應執行之刑逾六月者
        ，亦同」，與修正前同條所定「犯最重本刑為三年以下有期徒刑以下之刑之
        罪，而受六月以下有期徒刑或拘役之宣告，因身體、教育、職業、或家庭之
        關係，執行顯有困難者，得以一元以上三元以下折算一日，易科罰金」之內
        容相較，其適用結果並無不同，依法應該適用修正後之刑法第四十一條。故
        對被告所宣告之徒刑並諭知如易科罰金以三百元折算一日之標準。
      3.末查，被告未曾受有期徒刑以上刑之宣告，此有臺灣高等法院檢察署刑案紀
        錄簡覆表一份附卷可稽，其於此次犯罪後，業已賠償丙○○新台幣十萬元，
        諒其經此次起訴審判後，當能知所警惕，應無再犯之虞，本院認所宣告之刑
        以暫不執行為適當，併宣告緩刑二年，以勵自新。
五、對於其他公訴事實的處理：
    (一)公訴意旨另以：被告就如事實欄所載之取走丙○○行動電話行為，係基於為自
      己不法所有之意圖，因認其構成刑法第三百二十五條第一項之搶奪犯嫌；且被
      告欲離去腊藝公司時，竟將鐵柵門關閉，使丙○○無法自由進出大門，而觸犯
      刑法第三百零四條之妨害他人行使權利罪嫌。
    (二)經查：
      1.搶奪部分：
        (1)按刑法上之搶奪罪，係以意圖為自己或第三人不法所有為構成要件之一，
          此種據為所有之意思，必須於搶奪時即已存在，苟當時並無據為所有之意
          ，迨其後因他項原因拒不交還，即不得遽以搶奪論。
        (2)告訴人丙○○於警訊中指稱：「：：乙○○出面並拉他，想搶下我所拍照
          之底片（相機），未得逞，並搶下我的行動電話之後，要求以行動電話換
          回所拍照之底片」，「如你不把所拍照之底片曝光，休想拿回行動電話，
          如走出工廠我就將你的行動電話扔掉」。於偵查中指稱：「他要求我把拍
          照之底片交給他自行曝光，否則行動電話不還我：：」等語（見偵查卷第
          七頁、第二十八頁反面），依告訴人之陳述，即知被告取走該行動電話之
          用意，乃在使被告心存顧忌，期告訴人因而將所拍底片交出由其曝光，並
          非意欲將告訴人之行動電話取為己有；況依告訴人所指，被告並脅迫如告
          訴人走出工廠就要把告訴人之行動電話扔掉，所謂「扔掉」云云，充其量
          亦僅能表現刑法第三百五十四條毀損罪之毀損犯意，仍不能謂被告具有為
          自已不法所有之意圖。故審酌告訴人上開陳述，暨本案發生之前因後果，
          應認被告取走告訴人手機當時，並無為自己不法所有之意圖，依前說明，
          則被告之行為即與搶奪罪之構成要件不符，而不能以該罪相繩。
        (3)被告雖於八十九年二月四日因畏罪而委請陳鴻禧協調，達成和解賠償告訴
          人新台幣拾萬元作為補償，並當場將手機電池交還告訴人（見本院上訴字
          卷第二十九、三十頁），惟尚不能僅因此一交還手機電池之行為，即推論
          被告自告訴人處奪取手機之初，即有為自己不法所有之意圖。被告並辯將
          告訴人之手機、電池丟至水溝，後來只找到電池，手機可能被沖走，找不
          到了一節，據告訴人所言，被告交還的是一顆爛掉的電池（見本院更字卷
    第三十四頁），相互印證，則被告此一辯解尤堪採信，從而更可認定被告
          取得告訴人之手機係基於毀損之犯意而非不法所有之意圖。
      2.妨害自由部分：
        (1)查起訴書證據並所犯法條欄上，雖未列被告另涉刑法第三百零四條之妨害
          自由罪，惟其犯罪事實欄上記載被告「並將電動鐵門關閉，使丙○○無法
          自由進出大門」，依此一敘述，足知起訴書實際上已起訴被告涉犯刑法第
          三百零四條第一項妨害他人行使權利罪嫌，合先敘明。
        (2)經傳訊證人楊吉郎到庭，已證稱被告雖有關閉大鐵柵門之行為，但是大鐵
          柵門旁的小鐵柵門是打開的，人可以出去（見本院更字卷第三十三頁），
          並有大小鐵柵門之照片共四張附卷足參（見本院更字卷第二十七、四十一
          頁）。該小鐵柵門當時既仍打開且可供人通行，則丙○○之進出工廠之權
          利自未受妨害，檢察官未察，認被告關上大鐵柵門之行為已妨害丙○○之
          自由，尚有誤會。
      3.綜上所述，公訴人所舉事證並不足以證明被告有何搶奪、妨害自由犯行，此
        外又查無其他證據足認被告確有上開犯罪，本應為無罪之諭知，惟公訴人認
        被告此部分行為與其前揭有罪部分具裁判上一罪關係，爰不另為無罪之諭知
        。附此敘明。
六、適用的法律：
    (一)刑事訴訟法第三百六十九條第一項前段、第三百六十四條、第二百九十九條第
      一項前段。
    (二)刑法第二條第一項前段、第一百三十五條第一項、第四十一條第一項前段、第
      七十四條第一款。
    (三)罰金罰鍰提高標準條例第一條前段、第二條。
本案經檢察官劉永清到庭執行職務。
中      華      民      國    九十一    年      九      月      九      日
                              臺灣高等法院刑事第二十庭
                                  審判長法  官  葉  麗  霞
                                        法  官  李  錦  樑
                                        法  官  范  清  銘
右正本證明與原本無異。
檢察官如不服本判決應於收受送達後十日內向本院提出上訴書狀，其未述上訴之理由
者並得於提起上訴後十日內向本院補提理由書（均須按他造當事人之人數附繕本）。
被告不得上訴。
                                        書記官  黃  麗  玲
中      華      民      國    九十一    年      九      月      九      日
附錄：本案論罪科刑法條全文
刑法第一百三十五條第一項
對於公務員依法執行職務時，施強暴脅迫者，處三年以下有期徒刑、拘役或三百元以
下罰金。
